ACORDAO-COMPLETO-2581419

ACÓRDÃO 2846/2023 ATA 10/2023 - SEGUNDA CÂMARA

VISTOS, relatados e discutidos estes autos de concessão de pensões militares instituídas por Marcos Evangelista de Santana e João Luiz da Fonseca, no âmbito do Comando do Exército - 9ª Região Militar.
ACORDAM os Ministros do Tribunal de Contas da União, reunidos em Sessão da Segunda Câmara, diante das razões expostas pelo Relator, nos termos dos art. 71, inciso III, da Constituição Federal; do art. 1º, inciso V, e do art. 39, inciso II, da Lei nº  8.443, de 16 de julho de 1992; do art. 1º, inciso VIII, do art. 259, inciso II, do art. 260, § 1º e § 2º, do Regimento Interno, e do art. 7º, § 4º da Instrução Normativa nº  78, de 21 de março de 2018:
9.1. considerar legal e autorizar o registro do ato de concessão de pensão militar instituída por Marcos Evangelista de Santana (ato 36656/2017) ;
9.2. reconhecer o registro tácito do ato de concessão de pensão militar instituída por João Luiz da Fonseca (ato 36379/2017) ;
9.3. determinar ao Comando do Exército - 9ª Região Militar, com fundamento no inciso I do art. 4º da Resolução- TCU 315, de 22 de abril de 2020, que:
9.3.1. no prazo de 15 (quinze) dias, contados da data do conhecimento do acórdão, dê ciência às interessadas do inteiro teor desta deliberação, incluindo relatório e voto que a fundamentaram;
9.3.2. no prazo de 30 (trinta) dias, contados da data do conhecimento do acórdão, disponibilize a este Tribunal, por meio do Sistema e-Pessoal, comprovante das datas em que as interessadas tomaram conhecimento deste acórdão, na forma do item 9.2.1, conforme o art. 21 da Instrução Normativa nº  78, de 2018;
9.4. autorizar a Secretaria de Fiscalização de Integridade de Atos e Pagamentos de Pessoal e de Benefícios Sociais a:
9.4.1. realizar os procedimentos destinados à revisão de ofício do ato de concessão da pensão militar instituída por João Luiz da Fonseca em favor de Ceres Maria da Fonseca, Felismina das Neves Cebalho e Sebastiana Catarina da Fonseca, nos termos do subitem 9.2.1 do Acórdão 122/2021-TCU-Plenário, relatado pelo Ministro Walton Alencar Rodrigues;
9.4.2. monitorar o cumprimento das determinações ora expedidas, representando ao Tribunal, em caso de irregularidades; e 
9.5. dar ciência deste Acórdão ao Comando do Exército - 9ª Região Militar, informando que o teor integral da deliberação poderá ser obtido no endereço eletrônico www.tcu.gov.br/acordaos.

Atos de Pensão militar de João Luiz da Fonseca do Comando do Exército.

Segunda Câmara

Comando do Exército.

3. Interessados/Responsáveis:
3.1. Interessados: Aparecida Evangelista Gabilan Quintana (XXX.089.881-XX); Ceres Maria da Fonseca (XXX.262.741-XX); Felismina das Neves Cebalho (XXX.617.481-XX); Genesia Evangelista Madeira (XXX.835.081-XX); Janete Evangelista Gabilan de Moura (XXX.225.211-XX); Sebastiana Catarina da Fonseca (XXX.867.111-XX); Valdevina Evangelista Gabilan Risseto (XXX.208.338-XX).

13.1. Ministros presentes: Vital do Rêgo (Presidente), Augusto Nardes, Aroldo Cedraz e Antonio Anastasia (Relator).
13.2. Ministro-Substituto presente: Marcos Bemquerer Costa.

ANTONIO ANASTASIA

Aprecia-se ato de concessão de pensão militar remetido a este Tribunal pelo Comando do Exército (peça 3) , por intermédio do Sistema de Apreciação e Registro de Atos de Admissão e Concessões (e-Pessoal) . Reproduzo a instrução elaborada pela Unidade Técnica (peça 11) , que foi ratificada pelo corpo diretivo da Secretaria (peça 12) e pelo representante do Ministério Público junto ao Tribunal, o eminente Procurador Marinus Eduardo De Vries Marsico (peça 13) :
"INTRODUÇÃO
Trata-se de atos de pensão militar, submetidos, para fins de registro, à apreciação do Tribunal de Contas da União (TCU) , de acordo com o art. 71, inciso III, da Constituição Federal.  Os atos foram cadastrados e disponibilizados ao TCU por intermédio do Sistema e-Pessoal, na forma do art. 2º e 4º da Instrução Normativa TCU 78/2018.
Os atos desse processo pertencem às seguintes unidades:
Unidade emissora: COMANDO DO EXÉRCITO.
Unidade cadastradora:  DIRETORIA DE INATIVOS E PENSIONISTAS.
Subunidade cadastradora: SUC9 - 9ª Região Militar .
EXAME TÉCNICO
Procedimentos aplicados
Os procedimentos para exame, apreciação e registro de atos de pessoal encontram-se estabelecidos na Instrução Normativa TCU 78/2018 e na Resolução TCU 206/2007. Essas normas dispõem que os atos de pessoal disponibilizados por meio do e-Pessoal devem ser submetidos previamente a críticas automatizadas, com base em parâmetros predefinidos.
As críticas das informações cadastradas na etapa de coleta do ato foram elaboradas e validadas levando-se em conta as peculiaridades de cada ato. Os itens verificados nessa etapa são inerentes a dados cadastrais, fundamentos legais, mapa de tempo, ficha financeira, assim como eventuais ocorrências de acumulação. Trata-se de verificações abrangentes, minuciosas e precisas e sem a necessidade de ação humana e, portanto, menos suscetível a falhas. As críticas aplicadas estão discriminadas no sistema, no Menu e-Pessoal, opção "Crítica", que podem ser acessadas mediante concessão de perfil específico a servidores do TCU responsáveis pela análise.
Além das críticas automatizadas, há verificação humana adicional no caso de haver alertas do sistema ou informações não formatadas, como esclarecimentos do gestor ou do controle interno.  
As críticas também consideram os registros do Sistema Integrado de Administração de Recursos Humanos (Siape) . O Siape disponibiliza informações atualizadas sobre as parcelas que integram os proventos, diferentemente, portanto, do e-Pessoal, que informa as parcelas no momento do registro do ato. 
Essa confrontação com o Siape fornece uma visão atual e verdadeira da situação, o que permite descaracterizar irregularidades e inconsistências que, embora constantes do e-Pessoal, já foram corrigidas.
As verificações detectadas nos atos encontram-se discriminadas na aba de pendências de cada ato no sistema e-Pessoal, bem como nos espelhos dos atos contemplados por esta instrução.
Exame das Constatações
Inicialmente, esta unidade técnica entendeu os atos como legais ao analisá-los no âmbito do TC Processo 013.294/2019-9.
O Acórdão 13962/2019-TCU-Primeira Câmara, de relatoria do Ministro Benjamin Zymler (peça 3) , determinou à Sefip que procedesse ao destaque das pensões instituídas pelos srs. João Luiz da Fonseca (em favor das sras. Ceres Maria da Fonseca, Felismina das Neves Cebalho e Sebastiana Catarina da Fonseca) e Marcos Evangelista de Santana (em favor das sras. Aparecida Evangelista Gabilan Quintana, Genesia Evangelista Madeira, Janete Evangelista Gabilan de Moura e Valdevina Evangelista Gabilan Risseto) e, previamente à instrução do novo processo, verifique a exação do tempo de serviço computado em favor do ex-militar, no primeiro caso, e a adequação do posto de referência utilizado para cálculo dos proventos, no segundo.
Os atos foram destacados e autuados no presente processo.
As diligências foram realizadas por meio do OFÍCIO 0163/2022-TCU/Sefip, de 17/5/2022 (peça 5) .
Em resposta à diligência a unidade de origem encaminhou o Ofício 175-SAAPes/CCIEx, de 12/7/2022 (peça 7) , contendo:
o mapa de tempo de serviço do Sr. João Luiz da Fonseca (p. 6) , no qual consta dezoito anos, seis meses e vinte de dias de serviço prestado em guarnição especial e 23 anos, sete meses e 23 dias de serviço dia a dia, totalizando 42 anos, dois meses e vinte dias;
 e a base legal para cálculo dos proventos do Sr. Marcos Evangelista Santana (p. 7-10) , que foi, inicialmente, os arts. 114, item 2, 124, item 4, 127, item 3 e 129 da Lei 5.787/1972, alterada pelo Decreto-Lei 1.693/1979. Em 1995 foi concedido ao ex-combatente os proventos calculados com base no posto de Segundo Tenente, a contar de 15/10/1993, com base no art. 1º da Lei 8.717/1993, que deu nova redação ao art. 81 da Lei 8.237/1991 (p. 9) , conforme transcrito abaixo:
Art. 81. O militar que, na data da publicação desta lei, encontrar-se reformado com fundamento no Decreto-Lei nº 8.795, de 23 de janeiro de 1946, bem como na Lei nº 2.579, de 23 de agosto de 1955, terá o cálculo de seus proventos referidos ao soldo do posto de Segundo-Tenente, ou, se mais benéfico, do posto a que ele faz jus na inatividade.         (Redação dada pela Lei nº 8.717, de 1993) 
Não tendo sido identificadas irregularidades, entende-se que o ato do Sr. Marcos Evangelista Santana pode ser considerado legal e registrado.
Não foram detectadas acumulações ilegais de cargos/proventos pelas beneficiárias, estando os benefícios recebidos amparados pelo art. 29 da lei 3765/1960.
Verificou-se o mapa de tempo de serviço do Sr. João Luiz da Fonseca (peça 7, p. 6) , e, pela análise do documento, constata-se que o militar tem dezoito anos, seis meses e vinte dias servidos em guarnição especial, sendo que este tempo somente conta para fins de passagem para a reserva, conforme artigos 135 e 137 da lei 6.880/1980:
Art. 135. Na apuração do tempo de serviço militar, será feita distinção entre:
I - tempo de efetivo serviço; e
II - anos de serviço.
Art. 137. Anos de serviço é a expressão que designa o tempo de efetivo serviço a que se refere o artigo anterior, com os seguintes acréscimos:
I - tempo de serviço público federal, estadual ou municipal, prestado pelo militar anteriormente à sua incorporação, matrícula, nomeação ou reinclusão em qualquer organização militar;
II - 1 (um) ano para cada 5 (cinco) anos de tempo de efetivo serviço prestado pelo oficial do Corpo, Quadro ou Serviço de Saúde ou Veterinária que possuir curso universitário até que este acréscimo complete o total de anos de duração normal do referido curso, sem superposição a qualquer tempo de serviço militar ou público eventualmente prestado durante a realização deste mesmo curso;                          (Revogado pela Medida Provisória nº 2.215-10, de 31.8.2001) 
III - tempo de serviço computável durante o período matriculado como aluno de órgão de formação da reserva;
IV - tempo relativo a cada licença especial não-gozada, contado em dobro;                        (Revogado pela Medida Provisória nº 2.215-10, de 31.8.2001) 
V - tempo relativo a férias não-gozadas, contado em dobro;                          (Revogado pela Medida Provisória nº 2.215-10, de 31.8.2001) 
VI - 1/3 (um terço) para cada período consecutivo ou não de 2 (dois) anos de efetivo serviço passados pelo militar nas guarnições especiais da Categoria "A", a partir da vigência da Lei nº 5.774, de 23 de dezembro de 1971.                       (Redação dada pela Lei nº 7.698, de 1988) 
§ 1º Os acréscimos a que se referem os itens I, III e VI serão computados somente no momento da passagem do militar à situação de inatividade e para esse fim.
§ 2º Os acréscimos a que se referem os itens II, IV e V serão computados somente no momento da passagem do militar à situação de inatividade e, nessa situação, para todos os efeitos legais, inclusive quanto a percepção definitiva de gratificação de tempo de serviço, ressalvado o disposto no § 3º do artigo 101.
Dessa forma, descartando-se o aludido tempo (guarnição especial) o militar não faz jus ao posto acima amparado pelo inciso II do artigo 50 da lei nº 6.880/80, pois desconsiderando tais tempos, terá menos de 30 anos de serviço, segue transcrição:
Art. 50. São direitos dos militares:
[...]
II - a percepção de remuneração correspondente ao grau hierárquico superior ou melhoria da mesma quando, ao ser transferido para a inatividade, contar mais de 30 (trinta) anos de serviço;
Logo, como tal situação repercute diretamente sobre os proventos da pensão em estudo, o valor deve ser reajustado para proventos com base no posto de Soldado, para o ato de concessão de pensão tendo como instituidor o Sr. João Luiz da Fonseca, devendo tal concessão ser considerada ilegal.
Não foram detectadas acumulações ilegais de cargos/proventos pelas beneficiárias, estando os benefícios recebidos amparados pelo art. 29 da lei 3765/1960.
CONCLUSÃO
A abrangência e a profundidade das verificações levadas a efeito fundamentam convicção de que o ato 36656/2017 pode ser apreciado pela legalidade, em razão de não terem sido encontradas irregularidades. Já o ato 36379/2017 deve ser considerado ilegal e negado o seu registro, conforme naálise acima, e os proventos de pensão reajustados para a graduação de Soldado.  
PROPOSTA DE ENCAMINHAMENTO
Ante o exposto, com fundamento no art. 71, inciso III, da Constituição Federal, no art. 1º, inciso V, e art. 39, incisos I e II, da Lei 8.443/1992, no art. 260 do Regimento Interno do Tribunal de Contas da União, propõe-se: 
Considerar LEGAL e conceder o registro do ato de MARCOS EVANGELISTA DE SANTANA;
Considerar ILEGAL e negar o registro do ato de JOAO LUIZ DA FONSECA;
Dispensar o ressarcimento das quantias indevidamente recebidas de boa-fé pelas interessadas, consoante o disposto no Enunciado 106 da Súmula da Jurisprudência do TCU; 
Determinar ao Comando da Aeronáutica que: 
21.4.1 no prazo de 15 (quinze) dias, a contar da ciência desta deliberação, abstenha-se de realizar pagamentos decorrentes dos atos impugnados, sujeitando-se a autoridade administrativa omissa à responsabilidade solidária, nos termos do art. 262, caput, do Regimento Interno/TCU; 
21.4.2 adeque os proventos decorrentes do ato de pensão instituída por JOAO LUIZ DA FONSECA a graduação de Soldado;
21.4.3 dê ciência, no prazo de 15 (quinze) dias, a contar do recebimento da notificação deste Acórdão, às beneficiárias, encaminhando a este Tribunal, no prazo de 30 (trinta dias) , comprovantes das referidas ciências; e 
21.4.4 alerte as beneficiárias que o efeito suspensivo proveniente da interposição de possíveis recursos perante o TCU não as exime da devolução dos valores percebidos indevidamente após a respectiva notificação, caso os recursos não sejam providos. 
21.4.5 esclarecer à unidade de origem, com base no art. 262, § 2º, do Regimento Interno, que as concessões consideradas ilegais poderão prosperar mediante a emissão e o encaminhamento a este Tribunal de novos atos concessórios, livres das irregularidades apontadas nestes autos;"
2.	É o Relatório.

não há

Procurador Marinus Eduardo De Vries Marsico.

PESSOAL. BENEFÍCIO PENSIONAL CALCULADO INDEVIDAMENTE COM BASE EM GRAU HIERÁRQUICO SUPERIOR À GRADUAÇÃO DO INSTITUIDOR NA ATIVA. ILEGALIDADE. DECURSO DE CINCO ANOS DESDE A ENTRADA DO ATO NO TRIBUNAL. REGISTRO TÁCITO. REVISÃO DE OFÍCIO.

PENSÃO MILITAR (PMIL)

Unidade de Auditoria Especializada em Pessoal (AudPessoal).

Em exame atos de pensões militares concedidas pelo Comando do Exército, instituídas pelos Srs. João Luiz da Fonseca (peça 8) e Marcos Evangelista de Santana (peça 9) , e submetidos, para fins de registro, à apreciação do Tribunal de Contas da União (TCU) , de acordo com o art. 71, inciso III, da Constituição Federal. 
2.	A partir das críticas automatizadas aplicadas ao ato em questão, a então Secretaria de Fiscalização de Pessoal (Sefip) apontou que a pensão do Sr. Marcos Evangelista de Santana deve ser considerada legal e ter o seu registro autorizado (peça 11, p. 3) . Já a pensão do Sr. João Luiz da Fonseca, que na ativa ocupava a graduação de soldado (EP) , está sendo paga com base no soldo de cabo, em grau hierárquico acima daquele efetivamente ocupado pelo militar (peça 8, p. 2) . 
3.	Conforme informações extraídas dos autos, o militar teve computado o tempo de guarnição especial de 18 anos, 6 meses e 20 dias para a passagem para a reserva (inciso VI do art. 137 da Lei 6.880/1980) . A irregularidade tipificada é objeto de jurisprudência pacificada nesta Corte de Contas, especialmente nos Acórdão 1718/2023-TCU-Segunda Câmara (Relator Ministro Aroldo Cedraz) e 8.218/2021-2ª Câmara (Relator Ministro Augusto Nardes) e 631/2020-1ª Câmara (relator: Ministro Vital do Rêgo) , cuja ementa bem elucida a dicção do TCU sobre a irregularidade apurada, verbis:
PROVENTOS DE REFERÊNCIA CALCULADOS SOBRE UM POSTO OU GRADUAÇÃO ACIMA DO OCUPADO NA ATIVA PARA MILITARES QUE NÃO COMPLETARAM, EM ATIVIDADE ESTRITAMENTE MILITAR, OS 30 ANOS REQUERIDOS PELA REDAÇÃO ORIGINAL DO ART. 50, INCISO II, DA LEI 6.880/1980 C/C ART. 135 E SEGUINTES DO REFERIDO DIPLOMA LEGAL. ILEGALIDADE. DETERMINAÇÕES. 
4.	Nesse sentido, a unidade técnica e o Ministério Público de Contas manifestaram-se pela ilegalidade e negativa de registro à concessão da referida pensão militar, por considerarem irregular a aplicação do dispositivo que prevê o cálculo dos proventos com base em grau hierárquico superior.
5.	Feito esse breve relato, passo à análise de mérito.
6.	Acolho a manifestação da Sefip, avalizada pela representante do Ministério Público. Sem embargo, faço algumas adequações quanto ao encaminhamento a ser proposto, à luz das novas regras adotadas pelo TCU com relação aos atos de pessoal que ingressaram nesta Corte há mais de cinco anos. Verifico que o ato do Sr. João Luiz da Fonseca deu entrada na Corte de Contas em 20/2/2018, portanto houve o transcurso do prazo quinquenal, conforme deliberado pelo STF no MS 24.664/DF.
7.	Nesses casos, conforme decidido pelo Plenário, no Acórdão 122/2021, Relator Ministro Walton Alencar Rodrigues, o processo deve voltar à unidade técnica para que dê imediato início aos procedimentos destinados à revisão de ofício. Por meio do mencionado acórdão, o Plenário, por unanimidade, entendeu que ocorre o registro tácito do ato de concessão de aposentadoria, de reforma ou de pensão, após cinco anos de estes haverem sido submetidos ao TCU. Entretanto, entendeu também que cabe à Corte de Contas proceder à revisão de ofício daqueles que estiverem eivados de ilegalidade, em análise não exauriente, no prazo de 5 anos, com base no art. 54 da Lei 9.784, de 1999, em perfeita consonância com decisão proferida pelo Supremo Tribunal Federal (RE 363.553/RS) .
TCU, Sala das Sessões, em 18 de abril de 2023.
ANTONIO ANASTASIA 
Relator